【裁判字號】    92,簡上,8
【裁判日期】    920923
【裁判案由】    確認債權存在
【裁判全文】
臺灣臺中地方法院民事判決  九十二年度簡上字第八號
    上  訴  人  中國農民銀行股份有限公司大里分公司
    法定代理人  丁○○
    訴訟代理人  戊○○
    被上訴人    財政部台灣省中區國稅局
    法定代理人  乙○○
    訴訟代理人  丙○○
                甲○○
右當事人間請求確認債權存在事件，上訴人對於中華民國九十一年十一月二十一日本
院臺中簡易庭九十一年度中簡字第二一八五號第一審判決提起上訴，本院中華民國九
十二年八月二十九日言詞辯論終結，判決如左：
    主      文
上訴駁回。
第二審訴訟費用由上訴人負擔。
    事      實
甲、上訴人方面：
  一、聲明：(一)原判決廢棄。(二)駁回被上訴人第一審之訴。(三)第一、二審訴訟費用由
      被上訴人負擔。
  二、陳述：除與原審判決書所載者相同茲予引用外，補稱：原審並未斟酌上訴人拋
      棄行使抵銷權之真意、歷史背景及處理方式，僅以上訴人所發出之銀行覆函認
      定上訴人當初拋棄行使抵銷權之意思表示並未附有期限或條件，進而為上訴人
      於質權消滅後所為抵銷為不合法，有片面驟斷之嫌，蓋：
    (一)銀行就已設質予第三人之定期存款表示拋棄行使抵銷權之情形，依財政部民國
      （下同）七十五年五月十四日台財融字第七五四二六二一號函及銀行公會八十
      年三月二十日全會法字第０四二九號函內容客觀判斷可知，金融機構於此情形
      下所為拋棄行使抵銷權之真意，僅係為確保質權人之擔保利益不致遭受損害，
      並無有對該存款人絕對拋棄且嗣後不得再主張抵銷之用意。原審法院認上訴人
      所為拋棄之意思表示乃係絕對且嗣後不得復行主張，實有違金融機構慣行之授
      信審核及控款作業規定精神，使各金融機構更難於收回日益嚴重之逾期放款，
      對國內整體金融環境之改善並無助益。
    (二)拋棄行使抵銷權乃有相對人之意思表示，上訴人就系爭定期存款表示拋棄行使
      抵銷權，僅於回覆質權人所為設質通知之銀行函覆中記載，並無另外對存款人
      為類似意思表示之情形，故此意思表示僅對質權人有相對效力，因未達存款人
      或當面對話使其了解，並未對存款人發生效力，從而客觀上足可認上訴人拋棄
      行使抵銷權之真意僅係為確保質權人之擔保利益，並附有與質權存在期間相同
      之條件或期限。
    (三)按解釋意思表示應探求當事人之真意，不得拘泥於所用之辭句，民法第九十八
      條著有明文，上訴人所為拋棄行使抵銷權之意思表示，綜上所述予以客觀判斷
      ，實無如原審法院所認未附條件或期限，亦非具有對世之絕對效力，其真意乃
      係為確保質權人之擔保利益，而由上訴人向質權人承諾其於質權存在期限內，
      不對系爭定期存款主張抵銷，至為明確，上訴人於質權消滅後對系爭定期存款
      債權主張抵銷，並無損害質權人擔保利益之可能，原審法院認上訴人所為抵銷
      不合法，實曲解上訴人之真意，並與金融機構為確保放款債權而行之已久之相
      關慣例及精神有間。
  三、證據：除原審所提證據外，補提財政部七十五年五月十四日台財融字第七五四
      二六二一號函影本一件、銀行公會八十年三月二十日全會法字第０四二九號函
      影本一件為證。
乙、被上訴人方面：
  一、聲明：如主文所示。
  二、陳述：除與原審判決書所載者相同茲予引用外，補稱：
    (一)依上訴人相關設質覆函及實行質權通知書，僅表明上訴人同意拋棄行使抵銷權
      ，惟拋棄之期間則未有約定，故尚不得遽謂該拋棄抵銷權之用意，係在確保工
      程保固金，而當然解為定有與保固期間相同之期限，因此上訴人主張保固期滿
      後其不受該拋棄抵銷權之限制，顯有不當。
    (二)當事人約定禁止抵銷者，其約定有效，當事人即不得主張抵銷，縱使主張，其
      抵銷亦不生效力，又抵銷權係形成權之一種，法律上之權利或利益除法律別有
      規定外，應無不得拋棄之理，且權利一經拋棄，自不容上訴人再為行使抵銷權
      。
    (三)上訴人所引財政部七十五年五月十四日台財融字第七五四二六二一號函：「主
      旨：對於已設定權利質權之定期存款存單，基於誠信原則，銀行於接受質權設
      定通知時，如不向質權人表示拋棄行使抵銷權，則宜於設定書之回條聯載：『
      銀行得依法行使抵銷權』之意旨，俾職權人得事先瞭解‧‧‧」，亦可得知，
      若金融機構於函覆中已表明拋棄行使抵銷之意思表示，顯然即係願拋棄其權利
      ，而放棄可依法行使抵銷權之法律上權利。該函文並不能證得有上訴人所主張
      金融機構於此情形下所為拋棄行使抵銷權，僅係為確保質權人之擔保利益之真
      意，更無法得出其並無對該存款人有絕對拋棄且嗣後不得主張抵銷之真意等情
      形。
丙、本院依職權調閱本院九十年度執字第三三三五六號執行卷。
    理      由
一、被上訴人（即原告）起訴主張：訴外人廣泰營造股份有限公司（下稱廣泰公司）
    積欠八十三年度至八十八年度營利事業所得稅及罰鍰，共計新台幣（下同）一千
    零七十九萬七千九百六十八元，經被上訴人移請法務部行政執行署台中執行處（
    下稱台中行政執行處）對訴外人廣泰公司強制執行，而如附表所示四紙定期存單
    ，係訴外人廣泰公司交付交通部公路總局第二區養護工程處（下稱第二工程處）
    ，供其設定質權，擔保廣泰公司因承包第二工程處之工程所須提供之工程保固金
    ，台中行政執行處於九十年六月二十八日發執行命令予第二工程處禁止廣泰公司
    收取或為其他處分，或向廣泰公司清償，因而扣得系爭四紙定期存單，轉交被上
    訴人；詎上訴人（即被告）另經本院民事執行處，執行訴外人廣泰公司存放上訴
    人處之定期存款（案號：九十年度執字第三三三五六號，包含系爭四紙存單債權
    ），經本院於九十年十二月二十七日發執行命令予上訴人及廣泰公司，禁止廣泰
    公司收取及逕由中國農民銀行股份有限公司收取，中國農民銀行股份有限公司即
    以此方式行使抵銷權，並主張訴外人廣泰公司對其已無定期存單債權存在，拒不
    給付被上訴人，致被上訴人權利受損，惟訴外人廣泰公司以系爭存單設質予第二
    工程處前，曾發給上訴人設定質權通知書，並經上訴人函復同意放棄行使抵銷權
    ，應不得行使抵銷權，爰依法訴請確認系爭四紙定期存單債權仍存在等語。上訴
    人則以：系爭定期存單債權人係訴外人廣泰公司，被上訴人並非債權人，應無確
    認利益存在；縱認上訴人依收取命令執行，仍係抵銷權行使之方式，然因廣泰公
    司承包第二工程處工程之保固期間已屆滿，第二工程處之權利質權已消滅，原先
    上訴人放棄行使抵銷權之目的在於避免第二工程處之質權受侵害，然權利質權既
    已消滅，上訴人自得主張抵銷，而上訴人所為拋棄行使抵銷權之意思表示，其真
    意乃係為確保質權人之擔保利益，而由上訴人向質權人承諾其於質權存在期限內
    ，不對系爭定期存款主張抵銷，至為明確，上訴人於質權消滅後對系爭定期存款
    債權主張抵銷，並無損害質權人擔保利益之可能，亦即上訴人主張抵銷係屬適法
    等語置辯。
二、按確認法律關係成立不成立之訴如有即受確認判決之法律上利益，縱其所求確認
    者為他人間之法律關係，亦非不得提起（最高法院著有三二上三一六五號判例意
    旨參照）。而所謂有即受確認判決之法律上利益，係指須因法律關係存否不明確
    ，致原告在私法上之地位有受侵害之危險，而此項危險得以對於被告之確認判決
    除去者，始為存在；且以確認現在之法律關係為限（最高法院二十七年上字第三
    一六號判例、四十九年台上字第一八一三號判例意旨參照）。查本件被上訴人雖
    非系爭定期存款之存款人，亦非質權人，但上訴人得否對存款人即訴外人廣泰公
    司主張抵銷，涉及被上訴人是否能依執行程序受償，揆諸上開判例意旨，自難謂
    其無即受判決之法律上利益，上訴人抗辯被上訴人提起本件訴訟無確認利益云云
    ，尚非足取。
三、按分公司為受本公司管轄之分支機構，公司法第三條第二項後段定有明文。從而
    ，分公司本身並不具有獨立人格，不能為權利義務主體，準此以解，關於分公司
    之訴訟原應以本公司為當事人，惟分公司既有獨立之營業與管理人及事務所，實
    務上為應事實上之需要，認分公司就其營業範圍內所生之事件，得以自己名義起
    訴、應訴，而本公司之實施訴訟權能則並不因此而喪失（最高法院四十年台上字
    第三九號、四十年台上字第一○五號、六十六年台上字第三四七○號判例意旨參
    照）。查本件訴外人廣泰公司之定期存款係存放於上訴人（中國農民銀行股份有
    限公司大里分公司）處，故被上訴人以上訴人名義起訴，自無不可。且依前述闡
    釋，應認中國農民銀行股份有限公司依強制執行程序執行訴外人廣泰公司對中國
    農民銀行股份有限公司大里分公司之定期存款債權，形式上係依強制執行法第一
    百十五條規定對第三人金錢債權之執行程序為之，實質上仍屬抵銷行為，合先敘
    明之。
四、本件兩造對於前述執行程序等節，均不爭執，且有被上訴人提出之台中執行處執
    行命令（發文字號：中執甲九十年營稅執特專字第○五八一一號，受文者：第二
    工程處）、上訴人提出之強制執行聲請狀（嗣分案號：九十年度執字第三三三五
    六號）、本院執行命令（扣押及收取命令）可憑，復經本院依職權調取前開執行
    卷宗查閱屬實，堪信為真正。從而，本件主要爭執點厥為，中國農民銀行股份有
    限公司以其對訴外人廣泰公司之債權，與訴外人廣泰公司對中國農民銀行股份有
    限公司大里分公司（即上訴人）之定期存款債權互相抵銷，合法與否？如係合法
    ，則定期存款債權已因抵銷而消滅；如不合法，則定期存款債權仍存在。爰說明
    如下：
  (一)按二人互負債務，而其給付種類相同，並均屆清償期者，各得以其債務，與他方
    之債務，互為抵銷。但依債之性質不能抵銷或依當事人之特約不得抵銷者，不在
    此限。抵銷，應以意思表示，向他方為之。其相互間債之關係，溯及最初得為抵
    銷時，按照抵銷數額而消滅。民法第三百三十四條第一項本文、第三百三十五條
    第一項分別定有明文。次按，受債權扣押命令之第三債務人，於扣押後，始對其
    債權人取得債權者，不得以其所取得之債權與受扣押之債權為抵銷。同法第三百
    四十條亦有明文。經查，前述台中執行處執行命令，其受文者係第二工程處，正
    本並向訴外人廣泰公司送達，是其所扣押者為廣泰公司對於第二工程處之保固金
    返還請求權，而未向本件上訴人送達，對上訴人自不生扣押效力。依照上開法律
    規定，中國農民銀行股份有限公司向訴外人廣泰公司為抵銷之意思表示，是否生
    抵銷之效力，尚不致因上開台中執行處之執行命令受影響。
  (二)然查當事人間若有不得抵銷之特約者，即不得主張抵銷，此觀民法第三百三十四
    條第一項但書即明。因此，當事人約定禁止抵銷者，其約定有效，當事人即不得
    主張抵銷；縱使主張，其抵銷仍不生效力。本件被上訴人主張上訴人曾就訴外人
    廣泰公司對上訴人之定期存款債權放棄抵銷權之行使，並提出上訴人不爭執之銀
    行設質覆函為證，上訴人並自承，如收受設質通知者，均會在覆函上蓋「本分行
    同意放棄行使抵銷權」之印文，堪信為真正。上訴人雖另辯稱，廣泰公司承包第
    二工程處工程之保固期間已屆滿，第二工程處之權利質權已消滅，原先上訴人放
    棄行使抵銷權之目的在於避免第二工程處之質權受侵害，然權利質權既已消滅，
    上訴人自得主張抵銷。惟查，就被上訴人所提出之銀行覆函觀之，上訴人於發出
    此類覆函時，僅表明同意拋棄行使抵銷權之意思，就拋棄之期間則未有明定，是
    尚難依上訴人所述其拋棄抵銷權之用意，僅係在確保工程保固金為由，而當然解
    為上訴人拋棄抵銷權係定有與保固期間或權利質權相同之期間；況抵銷權為形成
    權之一種，法律上之權利或利益除法律別有規定外，應無不得拋棄之理，而權利
    一經拋棄即消滅（民法第十六條、第十七條第一項、第一百四十七條後段、第七
    百六十四條參照），此為民事法理上之當然解釋，是本件上訴人既已拋棄抵銷權
    ，且其拋棄之意思表示並未設有條件或期限之限制，則上訴人就系爭廣泰公司所
    有四紙定期存單債權，自已不得行使抵銷權。綜上所述，本件上訴人對廣泰公司
    所有如附件所示四紙存款債權主張抵銷，於法不合，不生抵銷之效力，則訴外人
    廣泰公司對於上訴人之定期存款債權仍然存在，故被上訴人訴請確認如附表所示
    四紙定期存款債權存在，於法有據，應予准許。
五、從而，原審所為上訴人敗訴之判決，經核尚無不合，上訴意旨指摘原判決不當，
    求予廢棄改判，為無理由，應予駁回。
六、本件事證已臻明確，兩造其餘主張及所提證據與本院上開論斷已不生影響，故不
    予一一論述。
七、據上論結，本件上訴人之上訴為無理由，依民事訴訟法第四百三十六條之一第三
    項、第四百四十九條第一項、第七十八條，判決如主文。
中      華      民      國    九十二    年      九      月    二十三    日
                                    臺灣臺中地方法院民事第三庭
~B審判長法官  張瑞蘭
~B法      官  林慧貞
~B法      官  李悌愷
右為正本係照原本作成。
本判決不得上訴。
中      華      民      國    九十二    年      九      月    二十三    日
~B法院書記官  洪加芳
附表
┌─────────┬─────────┬─────┐
│  帳號            │金額（新台幣）    │存單號碼  │
├─────────┼─────────┼─────┤
│  000-00-00000-0  │117305元          │FC482317  │
├─────────┼─────────┼─────┤
│  000-00-00000-0  │119510元          │FC482654  │
├─────────┼─────────┼─────┤
│  000-00-00000-0  │60970元           │FC503000  │
├─────────┼─────────┼─────┤
│  000-00-00000-0  │40806元           │FC503030  │
└─────────┴─────────┴─────┘


司法院資訊處製作；財團法人民間司法改革基金會備份。
